【裁判字號】    99,上,132
【裁判日期】    991116
【裁判案由】    請求撤銷不動產買賣關係
【裁判全文】
臺灣高等法院臺南分院民事判決  99年度上字第132號
上  訴  人  丁○○
訴訟代理人  裘佩恩  律師
            魏琳珊  律師
視同上訴人  丙○○
兼 上一 人
訴訟代理人  乙○○
被 上訴 人  臺灣中小企業銀行股份有限公司
法定代理人  戊○○
訴訟代理人  甲○○
上列當事人間請求撤銷不動產買賣關係事件，上訴人對於中華民
國99年5月7日臺灣臺南地方法院第一審判決（98年度訴字第1198
號）提起上訴，本院於99年10月26日言詞辯論終結，判決如下：
    主  文
上訴駁回。
第二審訴訟費用由上訴人丁○○、視同上訴人乙○○負擔。
    事  實
一、程序方面：
    按訴訟標的對於共同訴訟之各人必須合一確定者，共同訴訟
    人中一人之行為有利益於共同訴訟人者，其效力及於全體，
    民事訴訟法第56條第1項第1款定有明文。本件被上訴人於原
    審先位請求「確認上訴人丁○○與乙○○間，就附表所示
    土地及建物（下稱系爭房地），於97年7月4日所成立之買賣
    關係不存在。上訴人丁○○應將系爭房地，於97年8月13
    日以買賣為原因，向臺南市東南地政事務所辦理之所有權移
    轉登記予以塗銷」，核其訴訟標的法律關係對於上訴人及乙
    ○○必須合一確定，上訴人上訴，自形式上觀之，係有利於
    乙○○之行為，其上訴效力及於乙○○，爰併列乙○○為視
    同上訴人。
二、被上訴人主張：
  (一)訴外人韋泰實業有限公司（下稱韋泰公司）於96年5月2日，
    邀同乙○○為連帶保證人，向伊借款新臺幣（下同）100萬
    元，期限5年；本金部分，每3個月為1期，按期平均攤還，
    利息部分，按月計付；利率按郵政儲金2年期定期儲金機動
    利率加2.285％機動計付；如有未按期攤還，即喪失期限利
    益，視同全部到期，除自滯欠日起按約定利率計息（目前為
    3.14％）外，另逾期在6個月以內者按上開利率百分之10，
    逾期超過6個月部分按上開利率百分之20計付違約金，韋泰
    公司自98年2月15日起即未再依約繳納，尚欠本金65萬元及
    利息、違約金。韋泰公司復於97年6月4日邀同乙○○為連帶
    保證人，向伊借款150萬元，期限1年；按月計息，到期1次
    還本；利率按伊2年期定期儲金機動利率加1.925％機動計付
    ；如有未按期攤還，即喪失期限利益，視同全部到期，除自
    滯欠日起按約定利率計息（目前為3.255％）外，另逾期在6
    個月以內者按上開利率百分之10，逾期超過6個月部分按上
    開利率百分之20加計違約金，韋泰公司亦自98年2月4日起未
    再依約繳款，尚欠本金150萬元及利息、違約金，依雙方契
    約第15、16條規定，上開二筆債務均視為到期，乙○○為上
    揭借款之連帶保證人，自應如數給付伊上開二筆借款本息、
    違約金（下稱系爭債權）；詎乙○○為逃避債務，竟於97年
    8月13日，將原判決附表一所示房地（下稱系爭房地），以
    97年7月4日成立之買賣契約為登記原因，辦理所有權移轉登
    記予上訴人。
  (二)惟乙○○與丁○○間並無買賣關係存在；乙○○為脫產，與
    丁○○通謀虛偽以買賣名義，將系爭房地移轉登記予丁○○
    ，其等買賣行為及移轉登記行為均屬無效。又乙○○另陳稱
    本於與其子丙○○間之買賣契約，依丙○○指定登記名義人
    為丁○○，辦理系爭房地移轉登記，丙○○陳稱依97年9月4
    日與丁○○離婚協議書（下稱系爭離婚協議書）第3條約定
    「丙○○將系爭房地給予丁○○及兩名女兒共有」，而向乙
    ○○購買系爭房地，再指名登記與丁○○等情，均係乙○○
    為脫產，與丙○○通謀虛偽買賣契約之意思表示，丙○○並
    與丁○○通謀虛偽，而為系爭離婚協議書第3條之約定，均
    為無效之行為，乙○○得請求丁○○塗銷系爭房地所有權移
    轉登記。伊與乙○○間尚有系爭債權存在，且係發生於系爭
    房地通謀虛偽買賣行為之前，該虛偽買賣及移轉所有權登記
    行為致乙○○積極財產減少，並使伊之系爭債權不能獲得清
    償。乙○○迄今怠於請求丁○○塗銷系爭房地所有權移轉登
    記，伊為保全系爭債權，依民法第242條前段規定，代位行
    使此項權利，爰先位聲明：確認乙○○與丁○○間就系爭
    房地，於97年7月4日所成立之買賣關係不存在。丁○○應
    將系爭房地，於97年8月13日以買賣為原因向臺南市東南地
    政事務所辦理之所有權移轉登記予以塗銷。復備位聲明：
    確認乙○○與丙○○間就系爭房地之買賣關係，及丙○○與
    丁○○間離婚協議書第三點中就系爭房地給予丁○○之契約
    關係均不存在。丁○○應將系爭房地，於97年8月13日所為
    之所有權移轉登記予以塗銷。原審准被上訴人先位請求，上
    訴人上訴，被上訴人於本院答辯聲明：上訴駁回。
三、上訴人及視同上訴人則以：
    丁○○與丙○○於97年9月4日協議離婚，丙○○依離婚協議
    書第3條約定，向乙○○購買系爭房地，並指定伊為系爭房
    地登記名義人。因承辦代書告知系爭房地雖係丙○○向乙○
    ○買受，但親屬間不動產買賣，可能有贈與稅問題，並建議
    丙○○匯款予丁○○，再由丁○○匯款予乙○○，以資證明
    丙○○確有支付買賣價金60萬元給乙○○之事實，乙○○移
    轉系爭房地所有權，並非基於通謀虛偽意思而為之。丙○○
    迄今雖僅支付60萬元，但乙○○與丙○○間有無其他債務相
    互抵銷或積欠價金之情事，丁○○並不知情，本件為父子間
    買賣，價金偏低，亦符合常理。又丙○○既為履行與上訴人
    離婚協議之約定，向乙○○購買系爭房地，指定登記與丁○
    ○，丁○○與丙○○間乃「指示給付關係」，丁○○取得系
    爭房地，係本於丙○○之給付，非乙○○之給付，縱乙○○
    與丙○○間無買賣關係存在，丁○○取得系爭房地所有權之
    地位不受影響，被上訴人依民法第242條及第767條第1項規
    定，請求丁○○塗銷系爭房地所有權移轉登記，顯屬無據等
    語，資為抗辯。並於本院聲明：(一)原判決廢棄。(二)被上訴人
    在第一審之訴駁回。
四、兩造不爭執之事項：
  (一)韋泰公司分別於96年5月2日、97年6月4日邀同乙○○為
    連帶保證人，向被上訴人借款100萬元、150萬元，約定
    利率、違約金及清償方式為借款期限5年；本金部分，每3
    個月為1期，按期平均攤還，利息部分，按月計付；利率按
    郵政儲金2年期定期儲金機動利率加2.285％機動計付；如有
    未按期攤還，即喪失期限利益，視同全部到期，除自滯欠日
    起按約定利率計息（目前為3.14％）外，另逾期在6個月以
    內者按上開利率百分之10，逾期超過6個月部分按上開利率
    百分之20計付違約金。借款期150萬元，期限1年；按月計
    息，到期1次還本；利率按伊2年期定期儲金機動利率加1.92
    5％機動計付；如有未按期攤還，即喪失期限利益，視同全
    部到期，除自滯欠日起按約定利率計息（目前為3.255％）
    外，另逾期在6個月以內者按上開利率百分之10，逾期超過6
    個月部分按上開利率百分之20加計違約金。惟韋泰公司自
    98年2月15日起、98年2月4日起即未依約繳納，尚欠被上
    訴人本金65萬元及利息、違約金、本金150萬元及利息
    、違約金。依契約第15、16條規定，全部債務均視為到期，
    乙○○為上揭借款之連帶保證人，然乙○○並未清償系爭債
    務。
  (二)乙○○於97年8月13日將系爭房地，以於97年7月4日出賣予
    上訴人之買賣原因，辦理所有權移轉登記予上訴人。
    以上事實，有貸款契約書、借據、授信約定書、系爭房地登
    記謄本（見原審卷第9頁至第15頁、第18頁）、系爭房地移
    轉登記申請資料（見本院卷第88-90頁），並為兩造所不爭
    ，堪信為真實。
五、兩造之爭點：
  (一)乙○○是否基於通謀虛偽意思表示，將系爭房地所有權移轉
    登記與上訴人？其所為之買賣契約及所有權移轉登記行為是
    否有效？
  (二)被上訴人依民法第242條及第767條第1項規定，代位請求丁
    ○○塗銷系爭房地之所有權移轉登記，是否有理由？
六、得心證之理由：
  (一)乙○○與丁○○基於通謀虛偽意思表示，將系爭房地所有權
    移轉登記與丁○○，其等所為之買賣契約及所有權移轉登記
    行為無效：
  １上訴人丁○○於98年10月28日曾以答辯(一)狀抗辯「乙○○基
    於系爭離婚協議書第3條內容，將系爭房地【贈與】伊」，
    並提出離婚協議書、國稅局贈與稅核定通知書為證（見原審
    卷第33頁、第36、37頁），復於原審同年11月3日言詞辯論
    期日為相同之抗辯（見原審卷第46頁），乃竟於原審98年12
    月8日言詞辯論期日，附合乙○○「因丙○○與丁○○離婚
    ，約定要將系爭房地過戶給丁○○，以150萬元賣與丙○○
    」之說詞，陳稱「系爭房地係乙○○出賣給丙○○，丙○○
    再指名登記在伊名下」云云（見原審卷第56頁）。其就取得
    系爭房地原因之陳述，先後不符，有瑕疵存在。參酌國稅局
    贈與稅核定通知書載明「系爭房地贈與稅核定日期為97年8
    月7日」，惟丁○○與丙○○簽訂系爭離婚協議書日期為同
    年9月4日，均係發生在上訴人提出上開答辯(一)狀之前之事實
    ，若果真上訴人事後所辯「丙○○為履行離婚約定，向乙○
    ○購買系爭房地，指名登記過戶與伊」為真實，此項事實對
    丁○○有利，丁○○於被上訴人起訴之初，豈有不以此項事
    實抗辯，反而先辯稱「乙○○贈與而為所有權移轉登記」？
  ２依上訴人提出系爭離婚協議書第3條約定，丙○○應將系爭
    房地給予「上訴人及兩名女兒共有」，然本件係由乙○○以
    「買賣原因」，「直接」辦理所有權移轉登記與丁○○單獨
    所有，與系爭離婚協議之約定已有不符；又該協議書簽立時
    間為97年9月4日，已在乙○○辦理移轉登記之同年8月13日
    之後，則上訴人等人所辯「丙○○依系爭協議書第3條之約
    定，向乙○○購買系爭房地，再指名登記給丁○○」云云，
    已難採信。嗣經原審判決丁○○敗訴，丁○○上訴後於本院
    改稱「因丙○○急於與上訴人離婚再娶，始會答應上訴人保
    障自己權利的要求，即先辦理系爭房屋過戶登記（97年8月
    13日）給上訴人，上訴人同意辦理協議離婚」云云，若果屬
    實，於原審審理期間，又何以未為此項抗辯，丁○○上開抗
    辯，已非可採。
  ３上訴人雖又辯稱「承辦之代書楊黎東建議，因系爭房地係屬
    親子間買賣，可能有贈與稅繳納之問題，遂建議丙○○匯款
    予丁○○，再由丁○○匯款予乙○○，以資證明丙○○確有
    支付部分買賣價金60萬元給乙○○之事實，乙○○移轉系爭
    房地所有權，並非基於通謀虛偽意思而為之」云云，並提出
    丁○○於中國信託商業銀行永康分行（下稱中國信託銀行）
    存摺為證（見原審卷第65頁至第66頁）。乙○○於原審陳稱
    「出售系爭房地與丙○○」云云；丙○○於本院審理中亦陳
    稱「確有向乙○○買系爭房地」云云。然查：
    證人沈玫鈺（辦理系爭房地之代書）於本院審理時證述「
      是丙○○告訴我，要把系爭房地過戶給丁○○，我告訴丙
      ○○有贈與稅的問題，如果超過110萬元就要核課贈與稅
      ，丙○○就說用買賣方式辦理過戶，再以丁○○名義向銀
      行辦理貸款給付乙○○買賣價金，以此方式向國稅局申報
      不動產買賣，丙○○有提出存摺資金往來，向國稅局聲請
      免贈與稅，國稅局不認定是買賣關係，伊通知丙○○如果
      繳納贈與稅，過戶較快，才改以書立切結書方式，以贈與
      方式辦理過戶」等語（見本院卷第112頁反面至第113頁）
      。查證人沈玫鈺為承辦系爭房地過戶登記之代書，就辦理
      過戶登記之過程，為其親身經歷之事實，其證詞又核與國
      稅局99年9月23日南區國稅南市一字第0990042273函載明
      「本件原由贈與人乙○○於97年8月1日申請該二親等以內
      親屬間財產買賣，准予該案非屬贈與同意移轉證明，惟因
      當事人無法提出支付價款之確實證明，經莊君切結說明係
      將系爭房地贈與予丁○○，本分局按遺產及贈與稅法第4
      條規定核課贈與稅」等情（見本院卷第95頁），大致相符
      ，證人沈玫鈺上開證詞，尚屬可信。則依證人沈玫鈺上開
      證詞，丙○○若係為履行與丁○○之離婚協議，向乙○○
      購買系爭房地，指名移轉登記與丁○○，何以委託沈玫鈺
      辦理系爭房地過戶之初，要以丁○○與乙○○間之買賣關
      係辦理過戶，非以其向乙○○購買房地，指名登記之方式
      為之，且又要以丁○○名義向銀行貸款給付乙○○買賣價
      金？有悖於常理。
    況查，系爭房地買賣價金支付情形，乙○○於原審陳稱「
      原本要賣150萬元，但丙○○只付了60萬元」云云（見原
      審卷第56頁），丙○○則陳稱「因其等是父子關係，未言
      明買賣價金何時支付，房地何時過戶，其經濟狀況只能支
      付60萬元，餘款乙○○答應以後有錢慢慢支付」云云（見
      本院卷第65頁反面），其等就系爭買賣契約既未簽訂書面
      契約，價金支付方式及系爭房地如何過戶均有不明，復無
      交付價金時間之約定；參酌證人沈玫鈺證述「系爭房地核
      定的現值共169萬元」等語（見本院卷第113頁），及系爭
      368-57地號土地面積為64平方公尺，土地公告現值為每平
      方公尺24,000元，依此計算，系爭土地價額已逾150萬元
      ，再合計系爭房地之價值，乙○○以150萬元之價格出售
      與丙○○，遠低於市價等情，乙○○所辯「150萬元出售
      與丙○○」云云，顯與市場行情相差甚遠。
    丁○○之中國信託銀行存摺雖有「丙○○於97年7月18日
      、同年月30日，分別匯入該帳戶各30萬元，再依序於同年
      21日、31日自該帳戶匯進乙○○華南商業銀行金華分行各
      30萬元」之紀錄（見原審卷第66頁、本院卷第47頁）。但
      上開匯款紀錄僅得證明丙○○、丁○○、乙○○間輾轉匯
      款情形，尚難資為丙○○支付乙○○系爭房地買賣價金之
      證明，況依上訴人所辯，系爭房地既係丙○○所買受，價
      金支付亦應由丙○○直接匯與乙○○，丙○○又豈有以此
      方式迂迴支付買賣價金之理。又依兩造不爭之乙○○向國
      稅局申請以買賣方式，准予核發非屬贈與同意移轉證明之
      申請書所載（見本院卷第97頁），乙○○係以與丁○○間
      之「買賣關係」，向國稅局申請「核發非屬贈與同意移轉
      證明」，關於買賣價金交付方式，則由丁○○於上開時間
      ，分別自其上開帳戶匯款30萬元至乙○○華南商業銀行金
      華分行帳戶，資金來源說明欄則載明「配偶贈與」（見本
      院卷第97頁），該申請書明確記載「丁○○向乙○○購買
      系爭房地」，核與上訴人所辯「丙○○向乙○○購買系爭
      房地，以匯款至丁○○帳戶，再由丁○○匯款到乙○○帳
      戶，支付乙○○買賣價金」云云，亦有不符，顯見上開匯
      款，僅係上訴人等人為獲得國稅局核發「非屬贈與同意移
      轉證明」，所為形式上之匯款，尚不足以證明上訴人等人
      間匯款原因，確係為支付系爭房地之買賣價金，上訴人所
      辯，尚難採信。
  ４按表意人與相對人通謀而為虛偽意思表示者，其意思表示無
    效，民法第87條第1項前段定有明文。查：丁○○與乙○○
    間並無買賣關係存在，為上訴人自認在卷；而乙○○與丙○
    ○間亦無買賣關係存在，已如前述，上訴人辯稱「丙○○向
    乙○○購買系爭房地，指名伊為登記名義人」云云，尚無可
    信，乙○○與丁○○間，以買賣原因，辦理系爭房地之所有
    權登記，顯係通謀虛偽而為系爭房地之移轉登記行為，其等
    買賣行為及移轉登記行為均屬無效。被上訴人先位主張，應
    堪採信。
  (二)被上訴人依民法第242條及第767條第1項規定，代位請求上
    訴人塗銷系爭房地是否有理由？
    按債務人怠於行使其權利時，債權人因保全債權，得以自己
    之名義，行使其權利，民法第242條前段定有明文。查乙○
    ○與丁○○通謀虛偽移轉系爭房地所有權，其等買賣行為及
    移轉登記行為均屬無效，乙○○自得請求丁○○塗銷系爭房
    地所有權移轉登記，惟迄至本院言詞辯論期日，乙○○均未
    為此項請求，復於原審審理中陳稱「與丙○○買賣關係存在
    ，丙○○指定上訴人為登記名義人」云云，乙○○顯有怠於
    行使上開權利，依不爭執事項(一)，被上訴人為乙○○之債權
    人，依上開規定，為保全其債權，自得代位乙○○請求丁○
    ○塗銷系爭房地所有權移轉登記（最高法院71年台上字第43
    4號判例）。
七、綜上所述，被上訴人先位請求確認丁○○與乙○○間，就系
    爭房地，於97年7月4日所成立之買賣關係不存在。併依民法
    第242條規定，代位乙○○請求丁○○應將系爭房地，於97
    年8月13日以買賣為原因向臺南市東南地政事務所辦理之所
    有權移轉登記予以塗銷，為有理由。原審准被上訴人之請求
    ，為上訴人丁○○、乙○○敗訴之判決，核無不合，上訴意
    旨指摘原判決關於此部分不當，求予廢棄，為無理由，應予
    駁回。被上訴人先位聲明既已獲得勝訴之判決，其備位聲明
    即毋庸審究，併予敘明。
八、本件事證已臻明確，兩造其餘之攻擊防禦方法，核與判決結
    果無影響，爰不一一論述。
九、據上論結，本件上訴為無理由，依民事訴訟法第449條第1項
    、第78條、第85條第1項，判決如主文。
中    華    民    國    99    年    11    月    16    日
                  民事第四庭    審判長法  官  吳上康
                                      法  官  王金龍
                                      法  官  陳珍如
上為正本係照原本作成。
如不服本判決，應於收受送達後20日內向本院提出上訴書狀，其
未表明上訴理由者，應於提出上訴後20日內向本院補提出理由書
狀（均須按他造當事人之人數附繕本）上訴時應提出委任律師或
具有律師資格之人之委任狀；委任有律師資格者，另應附具律師
資格證書及釋明委任人與受任人有民事訴訟法第466條之1第1項
但書或第2項（詳附註）所定關係之釋明文書影本。如委任律師
提起上訴者，應一併繳納上訴審裁判費。
中    華    民    國    99    年    11    月    19    日
                                      書記官  易慧玲
【附註】
民事訴訟法第466條之1：
(1)對於第二審判決上訴，上訴人應委任律師為訴訟代理人。但上
  訴人或其法定代理人具有律師資格者，不在此限。
(2)上訴人之配偶、三親等內之血親、二親等內之姻親，或上訴人
  為法人、中央或地方機關時，其所屬專任人員具有律師資格並
  經法院認為適當者，亦得為第三審訴訟代理人。
民事訴訟法第466條之2第1項：
  上訴人無資力委任訴訟代理人者，得依訴訟救助之規定，聲請
  第三審法院為之選任律師為其訴訟代理人。
附表：
┌─┬─────────────────────┬─┬────┬─────┐
│編│土          地          坐          落    │地│面    積│權    利  │
│  ├───┬────┬───┬───┬────┤  ├────┤          │
│號│縣  市│鄉鎮市區○  段  ○○段  │地    號│目│平方公尺│範    圍  │
├─┼───┼────┼───┼───┼────┼─┼────┼─────┤
│1 │臺南市│ 東區   │虎尾寮│      │368-57  │建│64      │全部      │
│  ├───┼────┴───┴───┴────┴─┴────┴─────┤
│  │備考  │                                                            │
└─┴───┴──────────────────────────────┘
┌─┬──┬───────┬───┬─────────────────┬───┐
│編│    │              │建築式│      建物面積（平方公尺）        │權利  │
│  │    │基  地  坐  落│樣主要├───────────┬─────┤      │
│  │建號│--------------│建築材│樓    層    面    積  │附屬建物主│      │
│  │    │建  物  門  牌│料及房│                      │要建築材料│      │
│號│    │              │屋層數│合                計  │及用途    │範圍  │
├─┼──┼───────┼───┼───────────┼─────┼───┤
│1 │2858│臺南市東區虎尾│住家用│1 層：39.40           │          │全部  │
│  │    │寮段368-57地號│加強磚│2 層：39.40           │          │      │
│  │    │--------------│造1層 │合計：78.80           │          │      │
│  │    │臺南市東區中華│      │                      │          │      │
│  │    │東路2段133巷17│      │                      │          │      │
│  │    │弄4號         │      │                      │          │      │
│  ├──┼───────┴───┴───────────┴─────┴───┤
│  │備考│                                                                  │
└─┴──┴─────────────────────────────────┘

司法院資訊處製作；財團法人民間司法改革基金會備份。
